臺灣高等法院刑事判決　　　　　　　　94年度上訴字第1855號
上　訴　人　臺灣桃園地方法院檢察署檢察官
上　訴　人
即　被　告　丁○○
指定辯護人　本院公設辯護人 甲○○
上列上訴人因被告殺人案件，不服臺灣桃園地方法院93年度重訴
字第82號，中華民國94年4月28日第一審判決（起訴案號：臺灣
桃園地方法院檢察署93年度偵字第13060號），提起上訴，本院
判決如下：
    主  文
上訴駁回。
    事  實
一、丁○○於民國93年8月17日凌晨，與友人林品宏、乙○○、
    李佳紋、林育松、陳沛宜、方建文等人在桃園縣中壢市○○
    路與復興路口之「奪標ＫＴＶ」內飲酒作樂，嗣於同日凌晨
    5時許結束後，林品宏駕駛方建文父親所有之車號L9-6727號
    自用小客車載送乙○○前往中壢市○○路與中平路口附近，
    不料林品宏將乙○○送達目的地後，於同日5時20分許在延
    平路與中山路口，與不詳車號之自用小客車發生碰撞，該自
    用小客車於肇事後並未停車察看，反加速離去，而林品宏所
    駕之車輛則因猛力撞擊，失控衝至延平路與中平路口始停下
    ，乙○○聽見撞擊聲旋至現場察看，方建文、丁○○亦經林
    品宏電話聯絡到場，林育松、陳沛宜、李佳紋則於聞訊後陸
    續前往現場。
二、葉雲琪為「宏昌汽車修護廠」職員，於上開事故發生時，適
    於現場附近，見有拖吊事故車輛維修之機會，遂以電話聯絡
    其老闆吳建忠，吳建忠乃與拖吊車司機曾星錦共同前往現場
    。嗣於5時30分許，葉雲琪、吳建忠、曾星錦先後到達現場
    後，丁○○誤以為葉雲琪與肇事逃逸之人有所關聯，葉雲琪
    雖一再解釋伊單純為修車場人員，仍不為丁○○所接受，二
    人遂起爭執，經在場雙方友人勸阻排解，丁○○仍不停辱罵
    ，葉雲琪因不滿丁○○之舉措，便由其所駕駛之車輛取出木
    質球棒1支，朝丁○○之腿部毆擊，丁○○不甘被毆隨即還
    手毆打葉雲琪，於二人近身纏鬥互毆之際，丁○○明知以尖
    銳之彈簧刀刺入身體腹部、頸部等要害，足以致人於死，竟
    仍萌生殺人之犯意，取出所有隨身攜帶之彈簧刀（非屬槍砲
    彈藥刀械管制條例所列管之刀械）1把，朝葉雲琪之頸部、
    腹部等處猛力刺入，致葉雲琪受有4處銳器傷，分別在左腹
    壁肚臍下3公分處（傷口長約3.5公分）、左腹壁離腹股溝上
    方19公分及中線7公分處（傷口大小約4×1.5公分）、左腹
    壁離腹股溝上方10公分及中線7公分處（傷口大小約7×3.5
    公分）、左耳後3.5公分處（傷口長約3.5公分），其中左腹
    壁離腹股溝上方10公分處之銳器傷深及左骼總動脈，導致葉
    雲琪大量出血，小腸經傷口露出體外。丁○○見狀畏罪欲逃
    離，遂呼喊當時在場乘坐於機車上之友人林育松要求搭載離
    去，慌亂中不慎將上開彈簧刀遺留於現場。嗣於同日凌晨5
    時46分許，員警據報前往現場處理，當場扣得該彈簧刀1 把
    ，而葉雲琪經吳建忠、曾星錦送醫救治後，仍於同日上午7
    時55分許，因出血性休克死亡。
三、案經被害人葉雲琪之父丙○○告訴及桃園縣政府警察局中壢
    分局報告臺灣桃園地方法院檢察署檢察官偵查起訴。
    理  由
一、訊據被告丁○○對其於前開時、地與被害人葉雲琪因林品宏
    車禍之事發生口角及肢體衝突，暨被害人係遭其以彈簧刀刺
    死等情，坦認無訛，惟否認有何殺人之犯行，辯稱：當時因
    遭被害人葉雲琪及拖吊車人員吳建忠、曾星錦分持球棒不斷
    毆打跌倒，口袋中彈簧刀掉出來，情急之下，伊才拿彈簧刀
    亂揮抵擋，不是故意要刺被害人。又伊係因排除侵害始持刀
    抵抗，屬於正當防衛，防衛過程中不慎持刀致人於死，雖有
    過當，然無殺人犯意，僅可認定為傷害致死，且伊酒醉導致
    精神耗弱，應得減輕其刑云云。
二、經查，證人乙○○於九十三年十月八日檢察官偵查中證稱：
    林品宏車禍後，伊走到現場看，林品宏打電話給丁○○，丁
    ○○他們就過來了，當時被害人還在現場對面的好樂迪KTV
    看著，後來也走過來，拖吊車也跟著過來，丁○○就跟被害
    人發生口角沒有動手，伊及對方的人都有去將雙方拉開，後
    來被害人去車上拿木棒打丁○○的腳一下，丁○○及被害人
    就很近地扭打在一起，被害人沒有再拿木棒打丁○○，二人
    扭打的時間很快、很短，後來看丁○○像很痛的跳離現場，
    伊看見被害人腹部流血，伊沒有看到吳建忠及曾星錦動手打
    丁○○（見偵查卷第73、74頁）；在本院亦證稱伊有在現場
    ，只看到死者拿木棍毆打被告的腳，沒有看到有其他人動手
    打被告，伊於九十三年十月八日檢察官偵查中所為之證言實
    在等語（見本院卷第61、62頁）。證人乙○○為被告之友人
    ，衡情並無偏袒被害人及吳建忠、曾星錦之可能。又據證人
    陳沛宜、李佳紋、林育松於原審證稱：丁○○與被害人發生
    口角時，乙○○有出面拉開被告等語（見原審94年4月7日審
    判筆錄），則證人乙○○於被告及被害人發生衝突時，確與
    雙方距離接近，對於衝突之過程自屬相當了解，其證詞堪認
    信實。參以證人即被告之友人李佳紋於原審審理時證稱：丁
    ○○有跟被害人起爭執，這時乙○○有把丁○○拉開，拉開
    之後，丁○○跟陳沛宜在吵架，陳沛宜有責怪他幹嘛這樣，
    丁○○與被害人不知道為什麼又吵起來，被害人就回到車上
    ，拿木製的棒球棍上前打丁○○，丁○○一邊擋一邊還手，
    兩人就扭打抱在一起，接著二人就分開，丁○○就跑掉等語
    （見原審上開期日筆錄第40、41頁）；證人即拖吊車司機曾
    星錦亦於原審審理時證稱：當時丁○○走到葉雲琪與吳建忠
    的前面，對著他們罵：「為什麼你朋友的車撞到我朋友的車
    ？」，口氣很不好，葉雲琪解釋稱：「我們是拖吊車場的人
    ，不是肇事者。」，丁○○與葉雲琪就互相拉扯，丁○○的
    朋友就將丁○○拉開，丁○○還是一直罵，葉雲琪就不高興
    ，葉雲琪就走到旁邊去，回來時，手上就拿著棒球棍走向丁
    ○○說：「年輕人講話不要這樣。」，葉雲琪有往他腿部打
    二、三下，丁○○就還手，雙方就開始打架，時間很短，當
    時很亂人很多，伊到達葉雲琪身邊時，葉雲琪已經倒在地上
    等語（見原審上揩期日筆錄第14頁），與證人乙○○上開證
    述情節大致相符，均未提及有其他人毆打被告，益徵與被告
    互毆之人僅被害人一人。
三、證人李佳紋於原審辯護人詰問時雖證稱：除被害人外，另有
    二人拿棍棒打丁○○的屁股和大腿云云，惟經原審詢問該二
    人如何毆打被告時，其先稱：該二人是在被害人與丁○○扭
    打之前毆打被告云云，後改稱：剛開始是三人一起打，最後
    是丁○○與被害人扭打云云（見原審上開期日筆錄第41、42
    頁），不僅證詞搖擺不定，且與其前述被告與被害人二人衝
    突之經過亦有扞格，復與其於偵查中所述：被害人與另二人
    共三人打被告，其中一人將丁○○架起來，另二人拿工具打
    丁○○云云（見偵查卷第75頁）迥不相符，陳述多有矛盾，
    自難採信。證人陳沛宜於原審證稱：被告因懷疑被害人與肇
    事者有關係而與被害人發生口角及拉扯，經乙○○拉開後，
    被害人回車上拿木棍，另二名拖吊業者，就是吳建忠、曾星
    錦，也回車上拿東西，剛開始只有被害人打丁○○，吳建忠
    、曾星錦拿了東西之後也一直往丁○○身上打，後來丁○○
    走掉，曾星錦還追打丁○○云云（見原審上開期日筆錄第31
    、32頁），與證人李佳紋所述被告與被害人及另二名拖吊業
    者之衝突情節多有差異，且與證人林育松於原審審理時證稱
    ：丁○○跑過來向伊求救時，尚有二人在後追他云云亦不相
    符合，證人李佳紋、陳沛宜、林育松等人就被告如何遭被害
    人以外之人毆打，所證情節均相矛盾，其等此部分有利於被
    告之證詞，顯為事後捏造迴護之詞，無可採信；另審諸被告
    於本件案發當日前往醫院驗傷結果：右手第五指表皮損傷，
    右手第四指、右髖部、兩側大腿、小腿背面及左手腕多處挫
    傷，有行政院衛生署苗栗醫院診斷證明書附卷可稽（見偵查
    卷第9頁），倘被告確遭證人吳建忠、曾星錦與被害人三人
    分持棍棒圍毆，以此三人均值青壯年、身材中上之情形判斷
    ，被告所受傷勢理應更加嚴重，絕非僅止於診斷證明書所載
    之皮肉輕傷。是被告辯稱：伊遭被告及吳建忠、曾星錦共同
    持械毆打云云，難認與事實相符，委無可採。
四、被害人係遭被告以單刃刀刺入腹部及頸部，受有四處銳器傷
    ，即（一）左腹壁肚臍下3公分處，長約3.5公分，傷口呈心
    形或三角形，在傷口中段處略為不平，研判為被害人被刺時
    身體在移動或兇手刺入時兇器有改變方向，未刺入腹腔，只
    達肚臍下腹部肌肉層。（二）左腹壁離腹股溝上方19公分及
    中線7公分處，大小約4×1.5公分，傷口略呈三角形，應為
    凶器刺入體內後有改變方向，該銳器刺創傷進入腹腔後傷及
    小腸，造成小腸經傷口露出體外。（三）左腹壁離腹股溝上
    方10公分及中線7公分處，大小約7×3.5公分，深度約5.5公
    分，傷口略呈心型或三角形，該銳器刺創傷進入腹腔後傷及
    小腸並刺入左骼總動脈，造成腹腔內積大量血水及血塊，小
    腸經傷口露出體外，此刀為致命傷。（四）左耳後3.5公分
    ，長約3.5公分，刺入第一頸椎及枕大孔間，未傷及頸部血
    管；導致出血休克死亡等情，業經臺灣桃園地方法院檢察署
    檢察官督同法醫師相驗後報請法務部法醫研究所解剖鑑定死
    因明確，製有相驗屍體證明書、驗斷書、勘驗筆錄、解剖筆
    錄，及法務部法醫研究所（93）法醫所醫鑑字第1246號鑑定
    書等件附卷為憑（見相驗卷及偵查卷第50至54頁）。又本件
    扣案之彈簧刀柄長8公分、刃長5公分、單面開鋒，與上開鑑
    定所認定之凶器形式相符，並與被害人所受刀傷深度接近，
    且該刀上血跡經鑑定確為被害人所有，分別有桃園縣政府警
    察局93年11月29日桃警保字第0930023802號函及內政部刑事
    警察局93年11月12日刑醫字第0930175653號鑑驗書在卷可查
    （見偵查卷第118及109頁），足認被害人確係遭被告持本件
    扣案之彈簧刀刺死無訛，且依上開鑑定結果，被告於短短數
    分鐘內連刺被害人4刀，腹部之3刀刺入被害人體內後，被告
    並改變方向造成傷口均呈心型或三角形，其中2刀更深入腹
    腔傷及小腸，致被害人之小腸經傷口露出體外，可見被告刺
    殺被害人時下手之兇、用力之猛不言可喻，其欲置被害人於
    死地之殺人犯意昭昭甚明。被告辯稱：其係情急之下才拿彈
    簧刀亂揮抵擋云云，顯為臨訟卸責之詞，洵非可採。
五、按正當防衛必須對於現在不法之侵害始得為之，侵害業已過
    去，或無從分別何方為不法侵害之互毆行為，均不得主張防
    衛權，而衡之一般社會經驗法則，互毆係屬多數動作構成單
    純一罪而互為攻擊之傷害行為，縱令一方先行出手，而還擊
    之一方在客觀上苟非單純對於現在不法之侵害為必要排除之
    反擊行為，因其本即有侵害之犯意存在，則對其互為攻擊之
    還手反擊行為，自無主張防衛權之餘地。本件被告於被害人
    持球棒毆擊腿部後還手，而與被害人互毆，並以彈簧刀猛刺
    被害人致死等情，已如前述，被害人雖先行出手，惟被告於
    反擊時，與被害人已為互毆狀態，更另生殺人之犯意，依上
    開說明，其情形要與正當防衛之要件不合，更遑論有何防衛
    過當之情形可言，所辯伊係基於正當防衛，僅屬防衛過當情
    形云云，尚有誤會。
六、被告另辯稱：伊於本件行為時已酒醉，有精神耗弱情形云云
    。惟按刑法上所謂精神耗弱，係指行為時之精神，對於外界
    事物之判斷能力，較普通人之平均程度，顯然減退者而言。
    經查，被告丁○○於本件事發時精神狀態良好一節，業據證
    人林品宏、乙○○於偵查中證述甚詳（見偵查卷第74、81頁
    ），且證人林育松亦於原審證稱：丁○○當時還算清醒，講
    話都OK等語（見原審上開期日筆錄第44頁），況被告當時係
    獨自騎乘證人陳沛宜之機車到達現場，亦經被告自承在卷（
    見本原審上開期日筆錄第58頁），足見被告對於外界之判斷
    能力並未較一般人顯然減退，縱依證人李佳紋於原審所稱：
    丁○○當時講話很大聲等語，仍不能證明被告有何精神耗弱
    之情形，是其此部份所辯，亦非可採。綜上論述，本件事證
    已臻明確，被告所辯均非可採，被告持本件扣案之彈簧刀殺
    害被害人之犯行堪以認定。
七、核被告所為，係犯刑法第271條第1項之殺人罪。原審基此，
    適用上開規定，並審酌被告與被害人素無仇怨，僅因細故即
    持刀當街猛刺被害人致死，且下手兇猛，致被害人當場肚破
    腸流，死狀甚慘，被害人家屬哀痛逾恆，對於社會治安影響
    重大，本應從重量刑，以儆效尤，然念其年紀尚輕，血氣方
    剛，遭被害人先持球棒毆擊腿部，一時衝動始鑄下大錯等一
    切情狀，量處有期徒刑十二年。並說明扣案之彈簧刀1把，
    為被告所有供本件犯罪所用之物，業據其自承在卷，依刑法
    第38條第1項第2款規定宣告沒收。經核認事用法，並無違誤
    ，量刑亦稱允當。被告雖尚未與被害人之家屬和解賠償損害
    ，惟此項民事損害賠償，非不得依民事訴訟程序請求救濟原
    審檢察官依告訴人之請求，以被告尚未和解，原審量刑過輕
    為由，及被告仍執其遭受三人毆打之前詞，各自提起上訴，
    均為無理由，應予駁回。
據上論斷，應依刑事訴訟法第368條，判決如主文。
本案經檢察官鄭龍照到庭執行職務。
中　　華　　民　　國　　94　　年　　8　　月　　10　　日
　　　　　　　　　刑事第二十一庭審判長法　官  溫 耀 源
　　　　　　　　　　　　　　　　　    法　官  邱 同 印
　　　　　　　 　 　　　　　　　　　　法　官  吳    燦
以上正本證明與原本無異。
如不服本判決，應於收受送達後十日內向本院提出上訴書狀，其
未敘述上訴之理由者並得於提起上訴後十日內向本院補提理由書
（均須按他造當事人之人數附繕本）。
                                      書記官  陳 靜 姿
中　　華　　民　　國　　94　　年　　8　　月　　10　　日
附錄：本案論罪科刑法條全文
中華民國刑法第271條第1項：
殺人者，處死刑、無期徒刑或十年以上有期徒刑。
